【裁判字號】    98,簡上,29
【裁判日期】    980811
【裁判案由】    損害賠償等
【裁判全文】
臺灣士林地方法院民事判決              98年度簡上字第29號
上  訴  人  丙○○
                        4樓
訴訟代理人  甲○○
            乙○○
被上訴人    丁○○
                        2樓
訴訟代理人  黃正淮律師
上列當事人間請求損害賠償等事件，上訴人對於中華民國97年12
月9 日本院內湖簡易庭97年度湖簡字第2336號第一審判決提起上
訴，並為訴之減縮，本院於98年7 月28日言詞辯論終結，判決如
下：
    主     文
原判決除確定部分及減縮部分外均廢棄。
被上訴人應將如附件所示之道歉聲明張貼於臺北市南港區○○○
路○段一五一巷內所有住戶大門一樓之鄰里公佈欄壹星期。
被上訴人應給付上訴人新臺幣貳萬元，及自民國九十七年十月五
日起至清償日止，按週年利率百分之五計算之利息。
第一審（除確定部分外）、第二審訴訟費用共計新臺幣壹萬零貳
佰陸拾元由被上訴人負擔。
    事實及理由
甲、程序部分
一、按對於簡易程序之第一審裁判，得上訴或抗告於管轄之地方
    法院，其審判以合議行之。又上訴人於終局判決前，得將上
    訴撤回。但被上訴人已為附帶上訴者，應得其同意。民事訴
    訟法第436 條之1 第1 項、第459 條第1 項分別定有明文。
    經查：本件上訴人甲○○、賀師鈺、乙○○、杜宜萍就其原
    先聲明不服部分，業於98年6 月23日具狀撤回上訴（詳本院
    卷第168 頁），查復無前揭條文但書情形，故上訴人甲○○
    、賀師鈺、乙○○、杜宜萍上開撤回上訴，合於法律規定，
    應予准許。
二、第按訴狀送達後，原告不得將原訴變更或追加，但擴張或減
    縮應受判決事項之聲明者，不在此限。民事訴訟法第255 條
    第1 項第3 款定有明文。又第二審為訴之變更或追加，非經
    他造同意，不得為之。但第255 條第1 項第2 款至第6 款之
    情形，不在此限。民事訴訟法第446 條第1 項定有明文。此
    規定依同法第436 條之1 第3 項為簡易第二審訴訟程序所準
    用。查，本件上訴人原起訴請求：(一)被上訴人應將原審起訴
    狀附件1 所示之道歉聲明之內容及字體大小張貼至設於臺北
    市南港區○○○路○ 段151 巷內所有住戶大門1 樓之鄰里公
    佈欄內，為期10日。(二)被上訴人應給付上訴人新臺幣（下同
    ）10萬元，並由甲○○代為受領，並自起訴狀繕本送達被上
    訴人之翌日起加給法定利息。嗣於本院第二審程序中，減縮
    其聲明為：被上訴人應給付上訴人2 萬元，及自起訴狀繕本
    送達被上訴人之翌日起加給法定利息。並將上開道歉聲明之
    內容刊登於公佈欄7 日。核其性質僅屬減縮應受判決事項之
    聲明，按諸上揭規定，自應准許之。
乙、實體部分
一、上訴人起訴主張：上訴人於58年間遷入臺北市南港區○○○
    路○ 段151 巷20號4 樓之房屋居住，平日素與左右鄰居交好
    。詎97年4 月21日許，被上訴人竟無端於上開處所附近散佈
    ：「研究院路1 段151 巷從2 號至18號住戶全部都沒問題，
    很正常。唯獨20號4F，漏洞百出！那來的分擔總錶度？……
    每次填寫自來水的水錶度數。故意少寫一些，使得各分錶度
    數（3 個住戶）加起來與總錶的度數不符。自來水公司，當
    然不會吃虧，最後把差額算至2F、3F來分擔。過去這麼多年
    ，2F、3F一再忍受，分擔你20號4F的水費。得了便宜還賣乖
    。還經常口出惡言。」等足以貶損上訴人名譽之文字，經上
    訴人以存證信函請被上訴人停止上揭侵害行為。未料，被上
    訴人非但不停止其侵害行為，反而故意於樓梯間張貼：「吃
    相真難看（貪小便宜）開口閉口要告人……吃相難看……。
    」等足以妨害上訴人名譽之言語，不法侵害上訴人名譽甚鉅
    。然被上訴人於97年7 月14日已知悉上訴人並無其所指摘之
    情事，仍執意於樓梯間之公開場合張貼上開不實文宣，致上
    訴人因此精神上受有莫大之痛苦。為此，爰依民法第184 條
    第1 項前段、第195 條第1 項規定請求被上訴人應給付非財
    產上之損害賠償及為適當回復上訴人名譽之行為等語。並聲
    明：(一)被上訴人應將附件1 所示之道歉聲明之內容及字體大
    小張貼至設於臺北市南港區○○○路○ 段151 巷內所有住戶
    大門1 樓之鄰里公佈欄內，為期10日。(二)被上訴人應給付上
    訴人10萬元，並由甲○○代為受領，並自起訴狀繕本送達被
    上訴人之翌日起加給法定利息。
二、被上訴人則以：伊並無散發不實文宣之行為，伊僅將大樓水
    費問題癥結，以便條紙敘其原因後交付予上訴人，並無將上
    開言論散布於眾或使大眾知悉之意思，故特定或不特定之第
    三人無從知悉其內容，殊無使上訴人名譽受損之可能。再者
    ，該便條內容並無記載「詐欺自來水公司」等語，上訴人所
    述並非事實。本件係因上訴人將頂樓空間改建為密閉式房間
    並上鎖，致抄錶員無法親自抄水錶，故抄錶員請上訴人自己
    抄錶後報予自來水公司。惟因上訴人經常短報水錶度數，致
    自來水公司就將水錶之差額，歸由全體住戶平均分攤。伊對
    此深感不合理，乃於自來水公司之公函上批註個人意見，惟
    並無貶損上訴人名譽之意思。故本件伊所指述者，乃全棟其
    他住戶周知之事實，亦屬可受公評之事項，並無故意損害上
    訴人名譽之行為。另上訴人指摘伊以「吃相難看、貪小便宜
    ，開口、閉口要告人，請速」等言語妨害其名譽，顯然係上
    訴人自己對號入座，亦應與伊無涉等語置辯。
三、本件原審對於上訴人之請求，判決上訴人敗訴，上訴人提起
    上訴（關於原審駁回原審原告甲○○、賀師鈺、乙○○、杜
    宜萍部分，4 人雖先提起上訴，然已於98年6 月23日撤回上
    訴而確定），並於本院減縮其聲明，聲明為：(一)原判決廢棄
    。(二)被上訴人應將如附件所示之道歉聲明張貼於臺北市南港
    區○○○路○ 段151 巷內所有住戶大門1 樓之鄰里公佈欄1
    星期。(三)被上訴人應給付上訴人2 萬元，及自97年10月5 日
    起至清償日止，按週年利率5%計算之利息。被上訴人則聲明
    ：駁回上訴。
四、本件經本院整理並協議簡化爭執點如下：
  甲、兩造不爭執之事實：
    (一)被上訴人持94年6 月至94年8 月臺北自來水事業處通知單
      上載各層樓每戶分攤度數27度之單據，在上寫「研究院路
      1 段151 巷從2 號至18號住戶全部都沒問題，很正常。唯
      獨20號4F，漏洞百出！那來的分擔總錶度？……每次填寫
      自來水的水錶度數。故意少寫一些，使得各分錶度數（3
      個住戶）加起來與總錶的度數不符。自來水公司，當然不
      會吃虧，最後把差額算至2F、3F來分擔。過去這麼多年，
      2F 、3F 一再忍受，分擔你20號4F的水費。得了便宜還賣
      乖。還經常口出惡言。」等語，張貼於被上訴人2 樓住處
      鐵門邊之牆壁上並交給上訴人。
    (二)被上訴人收受上訴人所寄發之存證信函（詳原審卷第18-2
      2 頁）後，旋在函上加註「胡說八道請舉例說明」、「Ａ
      Ｎ年水費還強詞奪理」等文字，另在便條紙上書寫「吃相
      真難看（貪小便宜）開口閉口要告人，請速！」，並將該
      存證信函連同便條紙張貼於被上訴人2 樓住處鐵門邊之牆
      壁上。
    (三)該20號樓層住戶委請臺北自來水事業處東區營業分處，查
      明97年6 月份總表實走184 度，分表和153 度，總分攤度
      數31度之原因所在。嗣經臺北自來水事業處東區營業分處
      97年7 月14日之北市水東營抄字第09734400000 號：「說
      明：……二、案址抄表情形，……並未見有推估水量情形
      。三、本分處於97年7 月11日上午派員會同貴址4 樓用戶
      現場查勘結果，總表表後管線未發現有漏水情形，且屋頂
      水塔未有不明管線情事。」。被上訴人於接獲該函後，旋
      在函上另加註「20號4 樓之前就有少寫度數，不良紀錄
      （有證據）」、「不需一再狡辯，連証人一再恐嚇（有
      2 位）」、「難道你是法官嗎？是非不明。」等語。
    (四)依臺北自來水事業處大表紀錄錶（即原審卷第45-47 頁）
      之記載，若其上記事符號欄所在為空白，係代表由自來水
      公司自行派人抄表。
    (五)就存證信函（原審卷第18-22 頁）及臺北自來水事業處東
      區營業分處函（原審卷第24-25 頁）內容沒有意見。
    (六)若本件上訴人勝訴，則法定遲延利息自97年10月5 日起算
      。
    (七)本件所要判斷被上訴人是否構成侵權行為的基礎事實為：
      被上訴人收受上訴人所寄發之存證信函（詳原審卷第18-2
      2 頁）後，旋在函上加註「ＡＮ年水費還強詞奪理」（詳
      本院卷第133-1 頁）等文字，另在便條紙上書寫「吃相真
      難看（貪小便宜）開口閉口要告人，請速！」（詳本院卷
      第136 頁），並將該存證信函連同便條紙張貼於被上訴人
      2 樓住處鐵門邊之牆壁上。
    (八)上訴人居住在研究院路一段151 巷20號4 樓，為房屋的所
      有權人，且該樓的水費亦是上訴人所繳。
    (九)上訴人國小畢業，現為家庭主婦，名下有系爭不動產，財
      產約為1500多萬元，現年61歲，有2 子女，均已成年。
    (十)被上訴人高商畢業，現為家庭主婦，無收入，名下無不動
      產。
  乙、兩造之爭點：
    (一)被上訴人收受上訴人所寄發之存證信函後，旋在函上加註
      「ＡN 年水費還強詞奪理」等文字，另在便條紙上書寫「
      吃相真難看（貪小便宜）開口閉口要告人，請速！」，並
      將該存證信函連同便條紙張貼於被上訴人2 樓住處鐵門邊
      之牆壁上之行為，是否侵害上訴人名譽而構成侵權行為？
    (二)若被上訴人該當侵權行為，則本件之損害賠償應以何為宜
      ？
五、本院得心證之理由如下：
（一）被上訴人於收受上訴人所寄發之存證信函後，旋在函上加
      註「ＡＮ年水費還強詞奪理」等文字，另在便條紙上書寫
      「吃相真難看（貪小便宜）開口閉口要告人，請速！」，
      並將該存證信函連同便條紙張，貼於被上訴人2 樓住處鐵
      門邊之牆壁上之行為，是否侵害上訴人名譽而構成侵權行
      為？
      查，被上訴人就收受上訴人請其停止上揭侵害行為所寄發
      之存證信函後，旋在函上加註「ＡＮ年水費還強詞奪理」
      等文字，另在便條紙上書寫「吃相真難看（貪小便宜）開
      口閉口要告人，請速！」，並將該存證信函連同便條紙張
      貼於被上訴人2 樓住處鐵門邊之牆壁上一事，為兩造所不
      爭執（詳如上揭不爭執事項(二)），則客觀上足以貶損上訴
      人在社會上之評價，上訴人主張其名譽受侵害，顯非無據
      。另被上訴人抗辯：伊係因97年6 月間，各戶之分攤水費
      暴增，致令伊不免聯想到上訴人於94年間所發生錯誤抄表
      之舊事重演，方將該存證信函連同便條紙張貼於被上訴人
      2 樓住處鐵門邊之牆壁上，主觀上並無誹謗之意思云云。
      惟查，依臺北自來水事業處東區營業分處於97年7 月14日
      之北市水東營抄字第09734400000 號函：「說明：……二
      、案址抄表情形，雖因屋頂層加蓋鎖門不方便抄表，惟查
      本分處抄表人員均按鈴後由4 樓用戶開啟頂樓門鎖後抄見
      ，並未見有推估水量情形。」（詳原審卷第24頁）；復參
      酌臺北自來水事業處大表紀錄錶（詳原審卷第45-47 頁）
      ，則可知97年6 月11日之抄表，乃自來水公司自行派人抄
      表，自屬無疑。則被上訴人只因97年6 月間各戶之分攤水
      費暴增，即自行聯想係上訴人錯誤抄表之舊事重演一事，
      自有誤判。再查，復依該函之「說明：……四、本分處復
      於97年7 月11日下午派員會同貴址4 樓用戶現場查勘，發
      現貴址屋頂水塔與鄰房（151 巷18號）水塔相鄰，2 座水
      塔間之池壁上方有裂縫。因2 座水塔滿水位之浮球設定高
      度不同，20號之水塔比18號之水塔為高，以致20號之水塔
      在注水過程中，同時經池壁上方之裂縫補注入18號水塔。
      ……五、本案總表分攤度數情形初步研判係因水塔相通…
      …」（詳原審卷第24 -25頁），則依該函內容以觀，97年
      6 月間各戶之分攤水費之所以暴增，水公司初步研判係因
      水塔相通，以致20號之水塔在注水過程中，同時經池壁上
      方之裂縫補注入18號水塔所導致，更無被上訴人自行猜想
      ，係上訴人錯誤抄表之舊事重演之情事發生，更顯見被上
      訴人就97年6 月間，各戶分攤水費之所以暴增一事，有嚴
      重誤判。更遑論，被上訴人縱有懷疑分攤水費暴增，可能
      係上訴人錯誤抄表之假設，亦非即可使被上訴人指責上訴
      人「ＡＮ年水費」、「吃相真難看（貪小便宜）」之行為
      正當、合理化。是被上訴人抗辯其主觀上並無誹謗之意思
      云云，並不足採。
（二）若被上訴人該當侵權行為，則本件之損害賠償應以何為宜
      ？
  １、按不法侵害他人之身體、健康、名譽、自由、信用、隱私
      、貞操，或不法侵害其他人格法益而情節重大者，被害人
      雖非財產上之損害，亦得請求賠償相當之金額。民法第19
      5 條第1 項前段定有明文。又慰藉金之賠償，須以人格權
      遭遇侵害，使精神上受有痛苦為必要，其核給之標準固與
      財產上損害之計算不同，然非不可斟酌雙方身分資力與加
      害程度，及其他各種情形核定相當之數額。最高法院51年
      臺上字第223 號判例意旨參照。查被上訴人該當侵權行為
      ，業如上述，則依上開規定，被上訴人對於上訴人因此所
      受之非財產上損害，自應負賠償之責。本院審酌本件事發
      經過、事發地點、被上訴人指摘上訴人之文字內容及散佈
      方法、上訴人之社會地位、以及被上訴人上開行為對上訴
      人所造成之實際損害程度，認上訴人得請求被上訴人賠償
      之非財產上損害，應以2 萬元為適當。
  ２、次按名譽被侵害者，並得請求回復名譽之適當處分。民法
      第195 條第1 項後段規定甚明。所謂適當之處分，係指該
      處分在客觀上足以回復被害人之名譽且屬必要者而言。加
      害人所為回復被害人名譽之行為，倘僅係其主觀上認為適
      當，仍難認已為回復名譽之適當處分。法院仍得依被害人
      之請求，命加害人為客觀上足以回復被害人名譽且屬必要
      之處分。經查，被上訴人將其指摘上訴人之文字內容，張
      貼於被上訴人2 樓住處鐵門邊之牆壁上，對上訴人名譽造
      成相當程度之損害，是上訴人請求被上訴人為回復名譽之
      處分，自屬於法有據。本院斟酌上揭文字張貼於被上訴人
      2 樓住處鐵門邊之牆壁上，足於使社區住戶有所見聞，因
      認上訴人請求被上訴人應將如附件所示之道歉聲明張貼於
      臺北市南港區○○○路○ 段151 巷內所有住戶大門1 樓之
      鄰里公佈欄1 星期，客觀上足以回復上訴人之名譽，為有
      理由，應予准許。
六、綜上所述，上訴人本於上揭原因事實，主張依侵權行為之法
    律關係，請求(一)被上訴人應將如附件所示之道歉聲明張貼至
    設於臺北市南港區○○○路○ 段151 巷內所有住戶大門1 樓
    之鄰里公佈欄1 星期。(二)被上訴人應給付上訴人2 萬元，及
    自97年10月5 日起至清償日止，按週年利率5%計算之利息，
    為有理由，應予准許。原審駁回上訴人在原審之訴，容有未
    合。上訴意旨指摘原判決為不當，求予廢棄改判，為有理由
    ，應由本院予以廢棄，並改判如主文第2 、3 項所示。至兩
    造其餘攻擊防禦方法，經核與本判決之結果不生影響，爰不
    一一論述，並確定訴訟費用之負擔如主文第4 項所示（第1
    審裁判費4,260 元部分，其中3,000 元為非因財產權而起訴
    、另200 元為因財產權起訴、證人旅費1,060 元；第2 審裁
    判費6,000 元部分，其中4,500 元為非因財產權上訴、另1,
    500 元為因財產權上訴，共計10,260元）。
七、據上論結，本件上訴為有理由，依民事訴訟法第436 條之1
    第3 項、第450 條、第78條、第87條第1 項，判決如主文。
中    華    民    國    98    年    8     月    11    日
                  民事第二庭  審判長法  官  俞慧君
                                    法  官  古振暉
                                    法  官  陳梅欽
以上正本證明與原本無異。
本件判決不得上訴。
中    華    民    國    98    年    8     月    14    日
                                    書記官  謝金宏


司法院資訊處製作；財團法人民間司法改革基金會備份。
